臺灣板橋地方法院民事判決　　　　　　 93年度重訴字第300號
原　　　告　甲○○○○○○○○.
　　　　　　　　　　　　Ger.
法定代理人　乙○○○○○○○　.
訴訟代理人　黃福雄律師
訴訟代理人　庚○○律師
　　　　　　黃慧婷律師
被　　　告　網訊半導體股份有限公司
　　　　　　　　　　　　之1
法定代理人　丙○○
訴訟代理人　黃重鋼律師
　　　　　　林詠嵐律師
上列當事人間請求損害賠償事件，經本院於民國94年3 月21日言
詞辯論終結，判決如下：
    主      文
被告應給付原告歐元玖萬肆仟陸佰玖拾玖點捌元及自民國九十
三年八月十一日起至清償日止，按年息百分之五計算之利息。
原告其餘之訴駁回。
訴訟費用由被告負擔二分之一，餘由原告負擔。
本判決第一項於原告以新台幣壹佰拾萬元或等值之上海商業
儲蓄銀行儲蓄部分行無記名式可轉讓定期存單供擔保後，得假執
行；但被告得以新台幣佰玖拾玖萬陸仟佰壹拾肆元為原告預
供擔保，免為假執行。
其餘假執行之聲請駁回。
    事實及理由
一、原告主張：原告公司為依德國法律成立之公司法人，以販售
    電腦週邊產品暨其他電子產品為業。
    月間，訴訴外人B Braun Medizintechnologie GmbH （下稱
    德國B&B 公司）向原告洽詢購買15’LCD LG/Philips LC 15
    1X01-C3P1 PANEL 計2,304 台（下稱系爭商品），原告即向
    被告訂購上揭產品，被告乃於2004年3 月23日，簽發載明買
    賣標的為15’LCD LG/P hilips LC 151X01-C3P1 PANEL 230
    4pcs（台）、總額美金571,392 元（依同日美金與歐元匯率
    1 比0.81129 換算，為463564.62 歐元），並即以電匯方式
    支付貨款，且於貨款收受後3 至5 天裝船運送之PROFORMA I
    NVOICE乙紙。原告於收受上開INVOICE 後，旋於同日簽認並
    依約悉數將全部買賣價款，電匯入前開PROFOMA INVOICE 指
    定之被告公司銀行帳戶。原告信賴被告確能依約履行，故於
    依約支付價款後，旋即通知德國B&B 公司，雙方乃就系爭貨
    品成立買賣契約，約定總價為歐元644,106.24元。詎被告公
    司竟未依約定日期裝貨，雖經催討，仍拒絕履行，原告為免
    損害擴大，只得依法解除前開買賣契約。被告自知理虧，故
    於原告合法解除契約後，業將買賣價金返還原告。然原告業
    因被告違約行為，致無法依約交付貨品予德國B&B 公司而陷
    於違約，商譽嚴重受損，並遭德國B&B 公司解除契約，更因
    此喪失本於與德國B&B 公司間有效買賣契約所得預期之利潤
    歐元180,541.62元。原告公司自得依民法第231 條、260 條
    之規定，請求被告公司就前述原告公司所喪失之利益即歐元
    180,541.62元負賠償責任，並依民法第227 條之1 準用同法
    第195 條之規定，請求商譽之損失歐元10,000元，合計共19
    0,541.62歐元等語，並聲明：(一)被告應給付原告歐元190,54
    1.62元及自起訴狀繕本送達之翌日起至清償日止，按年利率
    5%計算之利息。(二)原告願以現金或等值之上海商業儲蓄銀行
    儲蓄部分行無記名式可轉讓定期存單供擔保後，准予宣告假
    執行。
二、被告則以下列陳詞置辯，並聲明：原告之訴駁回。如受不利
    之判決，被告願供擔保，請准宣告免為假執行。
    (一)兩造就履行期並未達成合意，買賣契約不成立：
      依原告於2004年3 月23日傳真之採購單（PURCHASE ORDER
      ）容觀之，原告所表示之交貨時間至遲為同年3 月30日，
      而被告於同回覆之報價單（PROFORMA INVOICE）則明示交
      貨時間係「被告收受原告貨款後之3 至5 天內」，雙方對
      履行期之意思表示並不一致，且被告實際收受貨款並可動
      用之日期則為3 月29日，故依被告報價單所示，交貨期間
      最快應為4 月1 日至4 月3 日，亦不可能於原告要求履約
      之3 月30日交貨。依國際慣例及商業常規，履行期乃交易
      雙方極重視之契約內容，本件之履行期既經雙方當事人表
      示意思而視為必要之點，且雙方意思表示不一致，系爭買
      賣契約當不成立，原告依據系爭買賣契約關係所為之請求
      ，即無理由。
    (二)退步言，縱認兩造買賣契約成立，給付遲延亦不可歸責於
      被告：
      (1)如前所述，被告遲至民國93年3 月29日始實際收受原告
        匯入之貨款，是依被告報價單所示「收受貨款後至少需
        3 至個工作天始能出貨」以觀，被告絕不可能按原告之
        要求於3 月30日交貨，此係原告對交貨時間有所誤算，
        給付遲延之責任，要不可歸責於被告。
      (2)兩造進行交易時，正值系爭貨物液晶面板（LCD PANEL
        ）於國際市場上極為缺貨之際，生產之韓國LG原廠對各
        國代理商均有嚴格限制，不得將系爭貨物擅自越區交易
        ，故兩造均清楚認知，本件顏易應列為最高商業機密，
        倘被韓國LG原廠得知，即有遭其取銷供貨之危險。被告
        經原告詢問有無系爭貨物可供應後，即於同年3 月23日
        向台灣供應商千麗電腦股份有限公司（下稱千麗公司）
        下訂單，經千麗公司於3 月24日回覆確認，然被告並未
        向千麗公司透露此批面板將轉售德國之原告，詎原告竟
        將此消息洩露予德國B&B 公司，並於民國93年3 月26日
        與德國B& B公司訂立合約而違反保密義務，韓國LG公司
        因而停止供貨，並將已出貨之貨櫃運回，致被告無法順
        利將貨物交予原告，此顯係因不可歸責於被告之事由而
        導致給付遲延，依民法第230 條之規定，被告自不負遲
        延責任。
    (三)再退步言，縱認被告應負遲延責任，亦無庸負損害賠償責
      任：
      系爭面版貨物當時在交易市場上極為短缺，已如前述，故
      凡從事此類交易之買受人，均有可能無法順利取得貨物之
      認知；倘果真不能取得貨物，則由出賣人即時退還全部貨
      款，使買受人能另覓貨源，出賣人除退還貨款外，不負其
      他賠償責任，此係商業慣例。被告於同年4 月1 日確認韓
      國原廠停止供貨後，即於同日通知原告，並請原告告知退
      款帳戶，於4 月5 日將貨款退回。被告既已退回貨款，依
      慣例即不負其他賠償責任，原告請求被告賠償其所失利益
      及商譽損失，即無理由。
    (四)又縱認被告除退還貨款外尚應負賠償責任，原告主張之賠
      償範圍亦不真實：
      (1)原告主張之所失利益部分：
        1.查系爭貨物同類型之液晶面板，在轉售交易上，單台
          面板買進與售出之差價通常在美金1 元至元之間，換
          言之，毛利潤通常不過為售價的0.52% 至1%。本件原
          告以單台面板價格美金248 元自被告處買受，轉售於
          德國B&B 公司之單台價格為歐元241 元（約美金297.
          5 元），原告單台面板之獲利竟高達美金49.5元。超
          出通常合理利潤15倍以上，此契約之獲利合理性實難
          令被告心服，不得不懷疑原告與德國B&B 公司之合約
          係通謀造假買賣契約，意圖向被告詐取損害賠償。
        2.縱令原告與德國B&B 公司間之買賣契約並非虛偽，惟
          原告主張所失利益歐元180,541.62元，其中尚包含16
          % 之貨物稅，即歐元88,842.24 元，因此項貨物稅並
          非原告所失益，應予扣除，扣除後原告所失利益應僅
          為歐元91,699.38 元，其超出部分之主張為無理由，
          應予駁回。
      (2)原告主張之商譽損失部分：
        原告主張其遭德國B&B 公司解除契約，商譽受損嚴重，
        惟未見提出德國B&B 公司與其解除契約之相關證據，復
        無任何解約後德國B&B 公司向其提起訴訟、請求賠償或
        進行其他制裁措施，或其他客戶因此認為原告信用不佳
        而取銷其交易，致原告商譽遭受損害之具體證明，原告
        此項主張實係徒託空言，不足採信。
三、兩造不爭執之事實：
    (一)原告於2004年3 月23日傳送採購單（PURCHASE ORDER）予
      被告，向被告訂購系爭商品2,304 台，並表明交貨時間最
      遲為同年3 月30日。被告於收受後，旋於同日回寄報價單
      （PROFORMA INVOICE）予原告，載明買賣標的為15’LCD
      LG/Philips LC 151X01-C3P1 PANEL 2304 pcs、總額美金
      571,392 元，且應貨款收受後3 至5 天裝船運送。原告於
      收受上開INVOICE 後，即於翌日簽名確認並回傳被告。
    (二)原告已給付全部買賣價款予被告。
    (三)被告未交付系爭商品予原告。
    (四)被告已將所收全部買賣價款退還原告。
四、本件經依民事訴訟法第271 條之1 準用第270 條之1 第1 項
    第3 款規定，整理並協議簡化爭點後，兩造均同意以93年9
    月6 日言詞辯論時協議簡化之以下4 點為本件爭點：(1)系爭
    合約是否因為履行期未達成合意，因而不成立？(2)系爭契約
    如屬成立，給付遲延可否歸責於被告？(3)原告依照民法第23
    1 條第1 項請求賠償損害是否有理由？(4)原告依民法第227
    條之1 準用第195 條規定請求非財產損害，請求是否有理？
    故本院亦僅就上開爭點為判斷，茲將本院就各項爭點得心證
    之理由析述如下：
    (一)關於「系爭合約是否因為履行期未達成合意，因而不成立
      」之爭點部分：
      (1)按依民法第345 條第2 項規定，當事人就標的物及價金
        互相同意時，買賣契約即為成立。又當事人互相表示意
        思一致者，無論其為明示或默示，契約即為成立；當事
        人對於必要之點，意思一致，而對於非必要之點，未經
        表示意思者，推定其契約為成立，關於該非必要之點，
        當事人意思不一致時，法院應依其事件之性質定之，民
        法第153 條第1 、2 項亦有明文規定。本件兩造就買賣
        標的物及總價金既已互相同意，對買賣必要之點意思表
        示即屬一致，依前開規定，兩造間就系爭商品之買賣契
        約自屬已有效成立。
      (2)被告雖辯稱依兩造往來函件可知，被告所表示之履行期
        為收受貨款後之3 至5 天，原告表示之履行期則為2004
        年3 月30日，可見兩造就履行期之意思表示從未達成合
        致，買賣契約未成立云云。然查，履行期之約定，本非
        屬買賣契約必要之點，且原告於2004年3 月23日傳送予
        被告之採購單（PURCHASE ORDER）上雖表明交貨時間最
        遲為同年3 月30日，但被告於回寄原告之報價單（PROF
        ORMA INVOICE）內所載記之交貨日期卻為「貨款收受後
        3 至5 天」，顯見被告就此已提出新要約，而原告於收
        受上開INVOICE 後，即於翌日簽名確認並回傳被告，足
        徵原告就被告提出之新要約已為承諾，是兩造就本件買
        賣契約之履行期為「貨款收受後3 至5 天」，雙方意思
        表示已有合致，應堪認定。
      (3)又原告於2004年3 月24日、25日分別告知被告即將匯款
        及已匯款之通知（即被證11、被證13）內，雖表明原告
        委託之運輸業者將於同年3 月30日取貨，惟原告前開2
        份通知既已載明「根據我方銀行資訊，貴公司最遲將於
        2004年3 月26日星期五收到款項」（2004年3 月24 日
        通知）、「我方銀行（德國Dresdner）十分鐘前通知款
        項已抵達貴公司帳戶」（2004年3 月25日通知），可見
        原告主觀上係認知被告已於2004年3 月25日收受其所給
        付之買賣價金，故原告表示將於同年3 月30日取貨，尚
        符合履行期為「貨款收受後3 至5 天」之約定。是以，
        被告以此抗辯原告表示之履行期為2004年3 月30日，與
        被告所表示之履行期為收受貨款後之3 至5 天不符，因
        兩造就履行期之意思表示未達成合致，買賣契約未成立
        云云，不足採信，難認有理。
    (二)關於「系爭契約如屬成立，給付遲延可否歸責於被告」之
      爭點部分：
      (1)查本件被告係以韓國LG原廠就系爭商品有不得越區交易
        之限制，兩造就此均有清楚認知，故原告就本件買賣契
        約即負有保密之附隨義務，原告卻與訴外人德國B&B 公
        司訂立合約而違反保密義務，將消息洩漏，致訴外人千
        麗公司遭韓國LG原廠停止供貨，方導致被告無法如期將
        貨物交予原告，給付遲延乃係因不可歸責被告之事由所
        致為由，抗辯其依民法第230 條規定，不負遲延責任。
      (2)按「給付有確定期限者，債務人自期限屆滿時起，當然
        負遲延責任，其因不可歸責於債務人之事由致未給付者
        ，債務人雖不負遲延責任，但不可歸責於債務人之事由
        ，應由債人負舉證之責」，最高法院21年上字第1956號
        判例著有明文。本件被告既係以未能給付是因不可歸於
        其事由所致，依上開判例意意，自應就其主張之不可歸
        責事由負舉證責任。
      (3)次查，被告就此所提出之證據有三，即：原證3 ─原告
        與德國B&B 公司所訂契約及證人己○○、戊○○（見93
        年10月27日兩造進行協商時所製作之言詞辯論筆錄）。
        惟上開證據均不足以證明被告之抗辯為可採，蓋：
        1.原證3 乃係原告與德國B&B 公司所訂立之買賣契約，
          其內容僅係就買賣標的物及價金為約定，既未表明貨
          物之來源，自難認原告與買方B&B 公司簽訂買賣契約
          之行為即屬違反保密義務。
        2.證人即千麗公司業務員己○○就韓國LG原廠停止供貨
          之原因，已到場稱：「下定的時侯（以為）被告公司
          是要在國內使用的，並沒有特別詢問是否要轉售出去
          ，但是後來韓國LG公司向我們詢問貨物要銷售何處，
          我們再轉詢被告後，才得知貨物是要銷售到歐洲去，
          所以韓國LG公司才表示因為歐洲也有代理商，所以沒
          有辦法出貨」等語綦詳（見本院94年2 月24日言詞辯
          論筆錄），可見韓國LG公司係因訴外人千麗公司向被
          告詢問後加以告知，方知本件買賣係屬越區交易，尚
          難認此與原告有何關連。至證人雖另證稱其懷疑可能
          有韓國或歐洲的代理廠商或客戶，向韓國總公司抗議
          ，韓國LG公司始向千麗公司查詢出貨何處，惟此既係
          證人懷疑、推測之詞，自難憑信，況縱令證人上開推
          測屬實，亦不足以證明即係原告違反保密義務，自難
          以此據為不利於原告之認定。
        (3)證人即被告公司員工戊○○僅到場證稱：被告向訴外
          人千麗公司下單時並未透露貨物是要轉售給德國的原
          告公司，千麗公司到最後要取銷交易時，才告稱不能
          出售是因區域代理的問題等語（見本院94年2 月24日
          言詞辯論筆錄），是依證人戊○○上開證詞，亦難證
          明千麗公司遭韓國LG公司停止供貨係因原告違反保密
          義務所致。
    (三)關於「原告依照民法第231 條第1 項請求賠償損害是否有
      理由」之爭點部分：
      (1)按給付有確定期限者，債務人自期限屆滿時起，負遲延
        責任；又債務人遲延者，債權人得請求其賠償因遲延而
        生之損害，民法第229 條第1 項、第231 條第1 項分別
        定有明文。兩造就本件買賣契約之履行期既經合致為「
        貨款收受後3 至5 天」，而被告又自承已於2004年3 月
        29日收受原告給付之貨款，則依約被告最遲於2004 年4
        月3 日前交付系爭商品予原告，被告迄未給付，自屬遲
        延，且被告復未能證明其未為給付係因不可歸責於己之
        事由所致，依法即應負遲延責任。
      (2)被告雖抗辯因系爭面板貨物在交易市場上極為缺貨，凡
        從事此類交易之買受人均有可能無法順利取得貨物之認
        知，故有「倘果真不能取得貨物，則由出賣人即時退還
        全部貨款，使買方能另覓貨源，出賣人除退還貨款外，
        不負其他賠償責任」之商業慣例，因此被告依慣例可不
        負遲延之賠償責任云云。惟按「民事，法律所未規定者
        ，依習慣；無習慣者，依法理」，此乃民法第1 條所揭
        櫫之民事事件適用法規之順序。民法第231 條第1 項既
        已規定債權人就遲延而生之損害得向債務人求償，同時
        於第260 條明定此項請求權不因契約解除而有影響，是
        就本件民事事件既有法律之明文規定，自無被告所主張
        之商業慣例之適用。況原告亦否認有被告抗辯之前開慣
        例存在，被告所提其與訴外人德國DATD DISPLAY公司及
        原告與訴外人達人科技股份有限公司之例乃係個案，尚
        不足以證明有上開慣例存在。此外，證人己○○雖證稱
        就其了解，LCD 面板因沒有貨物而交易取銷時，大部分
        都不會要求賠償，惟此僅係證人就台灣市場之現況所為
        之證述，本件既係跨國交易，自非單以台灣市場之現況
        為準，且證人既證稱「大部分」都不會要求賠償，顯與
        被告抗辯「退款外，不負其他賠償責任」之商業慣例有
        異，是被告辯稱其慣例可不負遲延之賠償責任云云，洵
        無可採。
      (3)查原告主張其向被告購買系爭商品後，旋與訴外人德國
        B&B 公司簽立買賣契約，將系爭商品以每台241 歐元轉
        售德國B&B 公司，但因被告違約，致其無法依約交付貨
        品予德國B&B 公司而亦陷於違約，並遭B&B 公司解除契
        約，因此喪失本於與B&B 公司間有效買賣契約所得預期
        之利潤等情，業據原告提出其與德國B&B 公司訂立之買
        賣契約為證。被告雖否認上開買賣契約之真正，惟原告
        已提出德國地方法院核發之B&B 公司登記資料1 份，以
        證明確有該公司存在，且被告否認該文書之理由無非係
        以原告轉售每台單價高達241 歐元，超出通常合理利潤
        15倍以上，顯不合理為由，然而，在自由市場之競爭下
        ，交易價格及利潤本無一定可言，況被告亦自承當時系
        爭商品在市場上極為短缺，甚為搶手，則在此情形下，
        買方為搶貨而跳脫常情以高價購買，衡情非無可能，自
        不得以原告高價轉售即謂其與德國B&B 公司訂立之契約
        虛偽不實，而否認該契約之真正。
      (4)準此，原告以總價金644,106.24歐元將系爭商品轉售予
        訴外人德國B&B公司，扣除其以總額美金571,392元（依
        同日美金與歐元匯率1比0.81129，換算後為463,564.62
        歐元）之購得成本後，其間之差額180,541.62歐元，原
        應屬原告所失利益，惟因原告轉售德國B&B 公司之總價
        金644,106.24歐元中尚包括應繳付德國政府之16%稅款8
        8,842.24歐元，此部分金額於契約完成後既應繳付德國
        政府，因非屬原告所能取得之利益，自應扣除，故原告
        所失利益應為91,699.38歐元，原告於此範圍內之請求，
        為有理由，應予准許，超過該部分之請求為無理由，不
        應准許。
    (四)關於「原告依民法第227 條之1 準用第195 條規定請求非
      財產損害，請求是否有理」之爭點部分：
      (1)依民法第227 條之1 準用同法第195 條規定，債務人因
        債務不履行，致債權人之名譽受侵害者，債權人雖非財
        產上之損害，亦得請求賠相當之金額。本件原告既因被
        告未履行債務，致無法依約交付系爭商品予德國B&B 公
        司而亦陷於違約，已如前述，則原告主張其商譽（名譽
        ）因此受損，即非無據，是原告依上開規定，請求被告
        就其所受非財產上之損害賠償相當之金額，為有理由。
        本院審酌兩造公司之規模、資本額及原告受害程度等一
        切情狀，認原告請求被告賠償10,000歐元，容屬過高，
        應核減為3,000 歐元。是原告在上範圍內之請求，為有
        理由，應予准許，超過該部分之請求為無理由，不應准
        許。
五、綜上所述，原告依民法第231 條第1 項規定，請求被告賠償
    所失利益91,699.38 歐元，暨依民法第227 條之1 準用同法
    第195 條之規定，請求被告賠償商譽損失3,000 歐元，合計
    共94,699.38 歐元及自起訴狀繕本送達翌日即民國93年8 月
    11日起至清償日止，按年息5%計算之利息，為有理由，應予
    准許。逾此範圍之請求即無理由，不應准許。
六、兩造均陳明願供擔保請准為假執行及免為假執行之宣告，經
    核原告勝訴部分，並無不合，爰分別酌定相當之擔保金額及
    等值之有價證券准許之；至原告敗訴部分，其訴既經駁回，
    假執行之聲請即失所附麗，爰併駁回之。
七、本件事證已臻明確，兩造所為其他主張、陳述並所提之證據
    暨被告請求本院訊問證人丁○○、向財團法人光電科技工業
    協進會及LG台灣分公司函查之調查證據聲請，經審酌後，認
    均與本件判決之結論無礙，且無調查之必要，故不予調查亦
    不逐一論駁，併此敘明。
八、訴訟費用負擔之依據：民事訴訟法第79條。
中　　華　　民　　國　　94　　年　　4 　　月　　11　　日
                  民事第二庭    法　官　程怡怡
以上正本係照原本作成
如對本判決上訴，須於判決送達後20日內向本院提出上訴狀
中　　華　　民　　國　　94　　年　　4 　　月　　11　　日
                                書記官　楊舒惟
